臺灣澎湖地方法院民事判決　　　　　　　100年度簡上字第3號
上　訴　人　林加記
被　上訴人　林新高
上列當事人間請求遷讓房屋事件，上訴人對於民國100年1月14日
本院馬公簡易庭99年度馬簡字第54號第一審判決提起上訴，本院
於民國100年6月15日言詞辯論終結，判決如下：
    主      文
上訴駁回。
第二審訴訟費用由上訴人負擔。
    事實及理由
一、被上訴人起訴主張：緣坐落澎湖縣白沙鄉○○○段179地號
    土地及其上門牌號碼澎湖縣白沙鄉後寮村240號房屋（下稱
    系爭房地），均為被上訴人所有，但遭上訴人無權占有，且
    於前揭土地上增建如原審判決附圖F所示之倉庫，為此，爰
    依民法第767條規定，請求上訴人遷讓返還系爭房地，且應
    拆除附圖F所示之倉庫後，返還倉庫所在土地。
二、上訴人則以：系爭房地為家族財產，兩造長輩早年已經有所
    分配，並於民國40年書立分業書，當時將系爭土地分歸二
    房所有，房屋分歸親族共有，並非被上訴人單獨所有。而上
    訴人經過二房之許可，自出生後即在系爭房地居住，並陸續
    增建週遭地上物，故上訴人應屬有權占有，不需遷讓返還系
    爭房地，也不必拆除倉庫等語置辯，並於原審聲明：駁回被
    上訴人之訴。
三、原審審理結果，認被上訴人之訴為有理由，為被上訴人全部
    勝訴之判決，並酌定遷讓系爭房地之履行期間為5年，上訴
    人不服原審判決，援引原審之陳述，並以：如原審判決附圖
    A 、B、C、D、E房屋面積合計130.22平方公尺，與被上訴人
    建物登記謄本記載之面積不同，上訴人居住之房屋，不是登
    記上之房屋；附圖F所示之地上物原本就有，並非上訴人所
    重建等語，提起上訴。並於本院聲明：（一）原判決廢棄。
    （二）被上訴人在第一審之訴駁回。被上訴人則於本院聲明
    ：上訴駁回。
四、本院得心證之理由：
（一）上訴人主張為系爭土地所有人之事實，為被上訴人所否認
      ，上訴人抗辯依據家族財產分配協議，系爭土地分配為二
      房所有，二房同意上訴人居住該地云云。經查，系爭土地
      辦理土地總登記時，屬於訴外人林加傳、林加傅二人共有
      ，林加傳過世後，林加傳之持分由林加傅繼承，林加傅過
      世後，再由被上訴人繼承取得全部所有權之事實，有土地
      登記簿謄本可查。而民法第758條規定：「不動產物權，
      依法律行為而取得、設定、喪失及變更者，非經登記，不
      生效力。」上訴人所稱於40年間，二房基於家族分產協議
      取得系爭土地所有權云云，然查無上訴人所述之土地所有
      權移轉登記，依據上述法律規定，自不可能發生移轉土地
      所有權之效力。因此，被上訴人主張為系爭土地所有人之
      事實，按照土地登記現況所載，應屬可採。
（二）被上訴人主張門牌號碼澎湖縣白沙鄉後寮村240號之房屋
      連同週遭附屬建物，坐落系爭土地上，亦為被上訴人所有
      ，卻遭上訴人無權占有等情，亦為上訴人否認，上訴人辯
      稱該房屋為家族共有，上訴人根據家族分產協議有權占有
      該房屋云云。經查：
１、門牌號碼澎湖縣白沙鄉後寮村240號之房屋，坐落在系爭土
    地之上，該房屋已有建物所有權第一次登記，並登記為被上
    訴人所有之事實，有建物登記謄本可查。基於上述民法第
    758 條之規定，並考量房屋及所在土地通常同屬一人所有之
    社會實況，該房屋應認定為被上訴人所有，上訴人或他人尚
    未以法律行為受讓取得該房屋所有權。
２、系爭土地經原審會同兩造及地政機關勘驗並測量結果，原審
    判決附圖A所示建物，即屬門牌號碼後寮村240號之主建物，
    而附圖B、C、D、E等部分之地上物，則為日後伴隨主建物共
    用出入門戶而陸續增建之廚房倉庫等地上物，構造上及使用
    上均依附主建物而存在，應為A部分之附屬建物，且上開A、
    B 、C、D、E等地上物（下稱A-E所示地上物），目前均由上
    訴人占有使用之事實，有勘驗筆錄、複丈成果圖、現場照片
    可查。因此，附圖A-E所示地上物之所有權應歸於單一，均
    應認定為被上訴人所有，且由上訴人占有使用當中。上訴人
    雖抗辯附圖A-E所示地上物面積合計130.22平方公尺，與被
    上訴人建物登記謄本記載之79.51平方公尺面積不同，並非
    同一建物云云，然主建物係民國前4年建築完成，有建物登
    記謄本可稽，迄今多年，歷經多次改建、增建，故面積與登
    記不同自屬合理，而附圖B、C、D、E增建部分與主建物係共
    用出入門戶，故所有權均歸於單一，均屬被上訴人所有之建
    物。
３、上訴人辯稱有權占有使用附圖A-E所示地上物一節，除於原
    審聲請訊問證人楊水萍外，並提出分業書為證。而證人楊
    水萍於原審固證稱該分業書為母親林腰所遺留，林腰臨終
    前告知40年間家族曾經分配家產，並書立分業書等語。然
    因證人楊水萍並未親身參與所謂家族分產一事，僅事後聽聞
    母親轉述而已，則證人楊水萍之證詞，尚難直接作為有利上
    訴人之認定，仍應視上訴人所提分業書之效力決定。而觀
    諸上訴人所提分業書上，有關文書落款全部當事人之簽名
    部分，均為同一人之筆跡，顯然並非當事人本人親簽，文書
    落款各當事人之印文，又不能證明為本人親自蓋用真正之印
    章，故該分業書之形式上真正，顯有疑義。又該分業書
    記載數十筆不動產之分配方式，但該數十筆不動產地號及位
    置如何，由分業書之內容根本無從辨認，則該分業書即
    使為當事人親自作成，因該法律行為欠缺明確性，亦不生效
    力。同時，該分業書上記載「地上建築家屋一座四房均共
    有」之文字，縱然指涉系爭房屋應由家族共同繼承，但仍非
    上訴人可單獨取得，不足以作為上訴人有權占有系爭房屋之
    依據。此外，該分業書若為有效，相關當事人理應依文書
    內容履行，但上訴人或證人均未證明該分業書曾經依旨履
    行，其效力自應存疑。因此，證人楊水萍之證詞或上訴人所
    提出之分業書，均不足以證明上訴人有權占有系爭房屋，
    上訴人抗辯為有權占有云云，並無可採。
（三）綜上所述，被上訴人為系爭土地及其上附圖A-E所示地上
      物之所有人，上訴人則無權占有上述房地，均已認定如前
      。因此，被上訴人依據所有權法律關係，訴請上訴人遷讓
      交還附圖A-E所示地上物，於法有據，應予准許。
（四）民事訴訟法第396條第1項規定：「判決所命之給付，其性
      質非長期間不能履行，或斟酌被告之境況，兼顧原告之利
      益，法院得於判決內定相當之履行期間或命分期給付。」
      在本件情形，系爭房屋為民國前4年建造，有建物登記謄
      本可查，應屬兩造祖先遺留之財產，而依戶籍資料所示，
      被上訴人長年居住在台灣本島，尚無立即取回系爭房地之
      必要性。同時，依證人即上訴人鄰居林火爐於原審之陳述
      及勘驗之結果，上訴人世居系爭房地，並在附近耕作，且
      在主建物週遭陸續搭建附屬建物，增進主建物之效用，上
      訴人目前又為獨居老人，身體有障礙，依其境況，顯應給
      予較長時間履行。況且，按勘驗結果及現場照片所示，系
      爭房地坐落在澎湖縣白沙鄉後寮村邊緣，生活機能不便，
      位置偏僻，故系爭房地之使用情形，影響整體社會經濟效
      益之程度有限，而上訴人遷讓交還房屋予被上訴人，為社
      會財富之逆向重分配，對被上訴人之利益不高，對境況欠
      佳之上訴人則屬重大不利益。因此，依據前述法律規定，
      有關上訴人遷讓交還房屋之給付，應酌定5年之履行期間
      。
（五）被上訴人主張如附圖F所示倉庫係上訴人所興建，占有系
      爭土地18.23平方公尺之事實，為上訴人於原審所不爭執
      ，且有勘驗筆錄、複丈成果圖可查，應認定為真實。上訴
      意旨雖以附圖F所示之地上物原本就有，並非上訴人所興
      建等語，然觀諸原審勘驗筆錄、現場照片，附圖F所示倉
      庫緊鄰上訴人居住之房屋，長年供上訴人利用，且上訴人
      於原審亦未爭執，故應可認定上訴人所興建。又被上訴人
      主張該倉庫應屬無權占有系爭土地一節，雖為上訴人所否
      認，但參照同前論述，亦應認定被上訴人之主張為可採。
      從而，被上訴人依據所有權法律關係，訴請上訴人拆除該
      部分倉庫後返還土地，於法有據，應予准許。
五、綜上所述，被上訴人依民法767條第1項規定，請求上訴人遷
    讓返還系爭房地，且應拆除倉庫後，返還倉庫所在土地，即
    屬有據。原審為被上訴人勝訴之判決，並無違誤，所酌定上
    訴人遷讓返還系爭房地之履行期間，亦屬合理。上訴意旨指
    摘原判決不當，求予廢棄改判，為無理由，應予駁回。
六、據上論結，本件上訴為無理由，依民事訴訟法第436條之1第
    3 項、第449條第1項、第78條，判決如主文。
中    華    民    國    100    年    6    月    29    日
                  民事庭  審判長法  官  管安露
                                法  官  陳順輝
                                法  官  李宛玲
以上正本係照原本作成。
本判決不得上訴。
中    華    民    國    100    年    6    月    29    日
                                書記官  劉竹苞